【裁判字號】    89,上訴,2818
【裁判日期】    891012
【裁判案由】    偽造文書
【裁判全文】
臺灣高等法院刑事判決                          八十九年度上訴字第二八一八號
    上  訴  人
    即  被  告  甲○○
    選任辯護人  柯君重
    選任辯護人  周俊智
    選任辯護人  楊永成
右上訴人因偽造文書案件，不服臺灣桃園地方法院八十九年度訴字第六三三號，中華
民國八十九年六月十四日第一審判決（起訴案號：臺灣桃園地方法院檢察署八十八年
度偵字第一四二八八號）提起上訴，本院判決如左：
    主  文
原判決撤銷。
甲○○連續行使變造公文書，足以生損害於公眾，處有期徒刑壹年參月。
甲○○所有號碼為Ｍ00000000號中華民國護照內頁第九、十、十二、卅八頁
入出境查驗戳章上所變造如附表所示之入出境日期，均沒收。
    事  實
一、甲○○曾於民國（以下同）八十七年間因犯偽造文書等罪，經於八十八年四月八
    日判處有期徒刑八月並緩刑四年確定，現仍在緩刑期間內。緣甲○○常利用出國
    前數天或返國後數天，前往友人處喝酒及打牌，為避免其妻知悉，引起家庭糾紛
    ，乃以變造內政部警政署航空警察局查驗隊查驗員本於職務於護照內頁簽證欄所
    蓋用以表示查驗入出境人員之護照、入出境證符合及於何時入出境證明用意之查
    驗戳章公文書上之入出境日期之方式，供其妻查看，用以表示其於變造之出入境
    日期前、後數日不在國內，並於嗣後出國、回國入出境受查驗護照時，提出於查
    驗人員供查核，予以行使之。甲○○先後基於概括之犯意，以上開方法分別連續
    於八十七年四月三日、同年四月十七日、同年十一月廿一日、八十八年八月十八
    日，在位於台北市○○○路○段二九０巷三八號四樓之住處，將其所有證號為Ｍ
    00000000號之中華民國護照內頁第九頁註記一九九八年四月三日之入境
    章戳，以手指將日期「03」中之「３」加以塗抹變造使之無法辨認；又將同一護
    照內頁第卅八頁註記一九九八年四月十三日之出境章戳，以紅色墨水筆將日期「
    １３」中之「3」更改變造為「２」；又將同一護照內頁第十頁註記一九九八年十
    一月廿日之入境章戳，以紅色墨水筆將日期「２０」中之「0」更改變造為「１」
    ；又將同一護照內頁第十二頁註記一九九九年八月十七日之入境章戳，以紅色墨
    水筆將日期「１７」中之「7」更改變造為「９」，足以生損害於內政部入出境管
    理局對於入出境管理之正確性。嗣於八十八年九月三日上午九時許，甲○○持上
    開護照欲搭乘國泰航空公司四○三號班機前往香港，在中正機場出境查驗檯為內
    政部警政署航空警察局查驗人員識破而查獲，並扣得其所有之上開護照一本，（
    內含變造如附表所示之出入境日期）。
二、案經內政部警政署航空警察局報請臺灣桃園地方法院檢察署檢察官偵查起訴。
    理  由
一、訊據被告甲○○對於右開時、地變造之事實，於警訊、偵查、原審及本院審理時
    坦承不諱，此外並有扣案之護照一本、旅客入出境紀錄查詢七紙，並有護照內頁
    簽證欄變造之上開日期可憑，至於變造之次數及日期，本院調查中先稱係一次變
    造完成，繼則稱究竟幾次已記不清楚云云（見本院卷第二十七頁）。惟查，被告
    係因常利用出國前數天或返國後數天，前往友人住處喝酒及打牌，為避免其妻游
    瑞祝知情，引起家庭糾紛，而起意變造護照內頁簽證欄證照查驗戳章上之入出境
    日期，供其妻查看，業據被告供承在卷（見本院卷第二十七頁正面及背面）。證
    人即被告之妻游瑞祝亦於本院調查中證實被告係騙伊，因被告每次回國都很晚，
 伊懷疑被告出國期間比較久，是否有此必要，伊就曾經要求被告回國要提出護照
    給伊看等語（見本院卷第二十七頁反面、第二十八頁），則被告所供變造證照查
    驗戳章上之日期之動機及目的，應屬實情。其既在矇騙其妻，用以表示其於變造
    之入出境日期前後不在國內，自以每次查驗戳記後立即變造始能不被識破而能遂
    其目的，是其於警局初訊時自白所供第九頁入境章戳是於八十七年四月三日入境
    時塗掉，第十頁入境章戳是於八十七年十一月二十一日入塗改，第十二頁入境章
    戳是於八十八年八月十八日塗改，第卅八頁出境章戳是於八十七年四月十七日入
    境後塗改，以上均在自己住家房間以紅色筆直接改等語（見偵查卷第四頁反面）
    ，應認與事實相符。被告於本院調查中所辯其係一次變造完成，與其變造原意不
    符，顯背實情，委無可採。又被告於本院調查中曾以其所持護照內第九頁入境章
    戳第二四一號章上之日期「３」係因查驗員蓋章戳後，墨水未乾前拓到對頁造成
    模糊，無法辨識云云，惟被告已於警訊時坦承該日係伊以手指塗銷等語（見偵查
    卷第五頁反面），再經本院當庭勘驗扣案之護照原本，並無第九頁油墨拓到對頁
    之痕跡，亦無其他章戳文字因油墨拓暈而模糊不清之情事，有審判筆錄內勘驗紀
    錄足據（見本院卷第二十八頁），參諸塗抹之處與其他變造者均在入出境日期，
    此部分應認被告於警訊中之自白符合事實，係其故意塗抹無訛。所辯油墨未乾拓
    到對頁造成模糊云云，顯不足採，而被告無改作權，擅自變更及塗抹公務員所制
    作表示出入境證明用意之查驗章戳準公文書，均屬變造行為，本件事證明確，被
    告犯行已堪認定。
二、查查驗人員於入出境時加蓋於護照內頁簽證欄之查驗戳章，乃用以表示查驗出入
    境人員之護照、入出境證符合及於何時入出境之證明，即與刑法第二百二十條所
    稱足以表示其用意之證明者相同，屬準公文書性質（最高法院八十三年度台上字
    第六二七○號判決參照），被告變造查驗戳章上之日期，核其所為係犯刑法第二
    百十六條行使第二百十一條之變造公文書罪；公訴人認係變造特種文書罪，容有
    未洽，起訴法條允宜變更（詳下述）。被告變造公文書後復加以行使，變造之低
    度行為已為行使之高度行為所吸收，不另論罪；公訴人雖漏未起訴被告行使之犯
    行，然該部分犯行既與已起訴之犯行具有吸收之實質上一罪之關係，本院自得一
    併審究。被告多次犯行，時間緊接，所犯係構成要件相同之罪名，顯均係基於概
    括之犯意為之，為連續犯，以一罪論，並應依刑法第五十六條之規定，加重其刑
    。
三、本件辯護人為被告辯護稱：（一）原審判決以上訴人所為係犯刑法第二百十六條
    行使第二百十一條之變造公文書罪，認入出境之章戳係公務員本於職務所制作用
    以表示該護照持用人於何時入出境之意思表示，該意思表示非屬該護照之本身，
    且又與品行、能力、服務之証書、介紹書無關，自應屬公文書方洽。原審判決之
    看法，明顯將護照之內容認為是可以彼此獨立各自為意思表示，故其將入出境章
    戳當做是持用人於何時入出境之意思表示，而屬於公文書之一種。惟護照乃是由
    政府機關所發給而於人民出入國境時所持有之身份証明文件，在護照中之入出境
    章戳為護照應有不可分割之記載，且確有整體視為一體方能顯現出護照之功用。
    因此，上訴人在其所持有護照變造其入出境章戳日期之行為，應屬變造護照之行
    為，此行為應屬刑法第二百十二條之變造特種文書罪，上訴人持此護照出入國境
    ，則應論以刑法第二百十六條行使第二百十二條變造特種文書罪，方符立法之本
    旨。（二）其次，刑法第二百十二條所規定之文書一般概稱以「特種文書」，構
    造上原即刑法之公文書或私文書。惟此類文書之偽造、變造行為，於前法制立之
    際，認其「多屬於謀生及本人一時便利起見，其情節與偽造、變造他種文書有別
    」（此乃參照刑法第二百十二條之立法理由）。又最高法院四十三年台上八七五
    號判例要旨一，故於刑法第二百十條及第二百十一條外，另設特別減輕之規定，
    以為處斷上之特例。準上，行為一旦與刑法第二百十二條所定之要件相合致，其
    必亦該當於偽造變造私文書罪或變造公文書罪之要件，然因刑法第二百十二條性
    質上屬於刑法第二百十條及第二百十一條之特別減輕規定，故於法條競合關係下
    ，依特別規定優於普通規定之原則，自應先按刑法第二百十二條之規定適用，而
    無成立刑法第二百十一條或第二百十二條之餘地。（三）刑事訴訟法第二百六十
    八條規定：「法院不得就未經起訴之犯罪審判。」，雖同法第三百條又規定：「
    前條之判決（按，指有罪科刑、免刑判決），得就起訴之犯罪事實，變更檢察官
    所引應適用之法條。」然仍須符合「基本的社會事實關係同一」之要件方得變更
    法條，而為有罪科刑判決。惟查，本案檢察官係以刑法第二百十二條之「變造特
    種文書（護照）罪」起訴被告，而因刑法第二百十二條之種特文書範圍包含公、
    私文書，較刑法第二百十一條只限公文書乙種之範圍為大；且其種類、功用（用
    途）限於類似護照、旅券、免許證、特許證及關於品性、能力、服務或其他相類
    之證書、介紹書等，較刑法第二百十一條之公文書並無種類、功用（用途）之限
    制範圍為小。是以，刑法第二百十二條與第二百十一條二者所保護之法益及所生
    損害之程度有別，故立法者有意地將之為不同之構成要件、刑罰之規定，故二者
    之「基本的社會事實關係並非同一」，乃原審判決竟違法變更法條，就檢察官未
    起訴之刑法第二百十一條之犯罪為審判，亦有違反刑事訴訟法第二百六十八條「
    不告不理」規定之判決違法之處。（四）入出境之日期，於我國境管單位皆有電
    腦紀錄可查。因此，即使上訴變造護照入出境之日期，亦無法更改其真實入出境
    之日期，基此，實難看出有足生損害於公眾他人者之虞。惟按：
（一）內政部警政署航空警察局執行入出國境旅客證照查驗職務之公務員（內政部警
      政署航空警察局組織規程第二條第四款規定參照），於職務上制作表示入出國
      境旅客（人民）經受查驗完畢之證明，縱以戳章型式在護照上填記，既非護照
      、旅券之本體，復與關於護照持有人之品行、能力、服務或其他相類之證書無
      涉，自非刑法第二百十二條規定之特種文書，而屬於同法第二百二十條規定之
      準公文書；且該圓型（按或多角型）章戳亦非表示人格證明符號之印章（最高
      法院八十一年台非字第一七五號判決及八十六年台非字第二五一號判決參照）
      ，本件被告將以文書論之入出境查驗戳章加以變造及行使，原審論以刑法第二
      百十六條行使第二百十一條之變造公文書罪（漏引刑法第二百二十條），於法
      並無違誤，辯護人認係犯刑法第二百十二條變造特種文書罪，似有誤解。
（二）關於偽造刑法第二百十二條之特種文書同時偽造公印或偽造印章（盜用印文同
      ），過去之判例解釋，同刑法第二百二十條、第二百二十一條偽造公文書或私
      文書，以偽造公印或印章（盜用印文同）為偽造公、私文書之階段行為，不另
      成立獨立之偽造公印或印章之罪之見解，認為偽造公印或印章應包含於偽造特
      種文書之內，否則刑法第二百十二條將等於虛設，無單獨適用之機會，故採吸
      收說，此有最高法院三十年上字第二九八二號、三十一年上字第七四四號及司
      法院院字第二三三四號解釋可考，惟四十八年六月十七日大法官會議釋字第八
      十二號解釋，則認為偽造公印刑法第二百十八條既有獨立處罰之規定，且較刑
      法第二百十二條之處罰為重，則於偽造刑法第二百十二條之文書同時偽造公印
      者，即難僅論以該條之罪，而置刑法第二百十八條處刑較重之罪於不問（按即
      依刑法第五十五條牽連犯從一重處斷），院解字第三○二○號第三項解釋於立
      法本旨並無違背，尚無變更之必要，是依此解釋，顯以刑之輕重以為採階段行
      為與牽連關系之區分，今實務上從之。且上開判例解釋，自大法官會議釋字第
      八十二號解釋後，均停止援用，最高法院所著四十三年台上字第八七五號判例
      ，其時間在大法官會議釋字第八十二號解釋之前，自亦在停止援用之列。準此
      ，變造非護照本體之出入境查驗戳章內容，論以刑法第二百十二條之變造公文
      書罪，雖與大法官會議釋字第八十二號解釋所指事項非同，惟其對於法律適用
      之原則則無二致，辯護人仍執大法官會議釋字第八十二號解釋前所著，且已停
      止援用之判例，認本件被告變造護照內入出境查驗戳章內容，為護照之一部分
      ，而護照為行旅通常使用之憑證，其偽造、變造與公共信用之影響尚非重大，
      應依特別規定即刑法第二百十二條變造特種文書罪處斷云云，亦屬誤會。
（三）科刑或免刑判決，法院得就起訴之事實，變更檢察官所引應適用之法條，為刑
      事訴訟法第三百條所明定，所謂得就起訴之事實，變更檢察官所引應適用之法
      條，係指法院於不妨害事實同一之範圍內，得自由認定事實，適用法律而言。
      又起訴書內既將犯罪事實敘明，法院自得就起訴之行為而變更所載應適用之法
      條，有最高法院二十年上字第七七八號及三十年上字第一五七四號判例足資參
      照，本件被告之行為，起訴書犯罪事實已載明，且行使部分與已起訴之變造行
      為具有吸收之實質上一罪關係，雖檢察官認觸犯法條為刑法第二百十二條之變
      造特種文書罪，惟法院審理結果就起訴之行為認應適用刑法第二百十六條行使
      變造第二百二十條、第二百十條之準文書罪，揆諸上開法條及判例意旨，自屬
      適法，並無違法變更起訴法條及違反不告不理原則之問題，辯護人所辯，洵非
      可採。
（四）政府對於人民出入境之管理，於內政部警政署入出境管理局之電腦檔案資料可
      查，變造護照上入出境之日期，固無法更改其電腦檔案中真實之入出境日期，
      惟入出境管理單位之檔案僅屬內部供查對管理之入出境資料，其與本件由執行
      入出國境旅客證照查驗職務之公務員，基於職務以戳章型式在護照上填記，用
      以表示入出國境旅客（人民）經受查驗證明用意之準公文書，非可同視，其加
      變造行使以假當真，混淆事實，令人誤以變造內容為權責機關所為，即有礙於
      該文書之信用性與公信力，自足生損害於入出境管理單位對於入出境管理之正
      確性。辯護人認變造護照上之日期，不足以生損害於公眾或他人，顯非的論。
四、原審予以論罪科刑，固非無見。惟原判決（一）於事實欄載被告將日期「三日」
    塗抹、「十三日」更改為「十二日」、「廿日」更改為「廿一日」及將「十七日
    」更改為「十九日」，均與扣案護照上塗抹、更改變造之日期記載方式（塗改部
    分係以阿拉伯數字塗改）不合；（二）事實欄中漏未記載該入出境戳章係何人製
    作及其性質，而於理由欄中載入出境戳章係公務員本於職務上所製作用以表示該
    護照持用人於何時入出境之意思表示，似失所據；（三）被告所變造者，乃其所
    持護照內頁簽證欄入出境查驗戳章上如附表所示之日期，該入出境查驗戳章（記
    ）及變造日期以外內容並未變造，乃將入出境查驗戳（章）記四枚全部沒收，於
   法均有未合。被告上訴意旨指摘原審適用法律不當，雖無理由，惟原判決既有前
    述可議之處，仍屬無可維持，自應由本院予以撤銷改判。爰審酌被告前亦有偽造
    文書前科，尚在緩刑中，此有台灣高等法院被告全國前案紀錄表乙紙可按，犯後
    坦承犯行及所生危害非鉅等一切情狀，量處如主文所示之刑。變造如附表所列即
    被告所有號碼為Ｍ00000000號中華民國護照內頁第九、十、十二、卅八
    頁入出境查驗戳章上之日期，均係被告所有而為其犯罪所得之物，應依刑法第三
    十八條第一項第三款之規定宣告沒收。
據上論結，應依刑事訴訟法第三百六十九條第一項，第二百九十九條第一項前段、第
三百條，刑法第五十六條、第二百十六條、第二百二十條、第二百十一條、第三十八
條第一項第三款，判決如主文。
本案經檢察官鄭富銘到庭執行職務。
中    華    民    國    八十九    年     十         月     十二         日
                        臺灣高等法院刑事第二十二庭
                            審判長法  官  許  正  順
                                  法  官  林  明  俊
                                  法  官  邱  同  印
右正本證明與原本無異。
如不服本判決應於收受送達後十日內向本院提出上訴書狀，其未敘述上訴之理由者並
得於提起上訴後十日內向本院補提理由書（均須按他造當事人之人數附繕本）。
                                  書記官  莊  昭  樹
中    華    民    國    八十九    年      十        月     十六         日
附表：
序次  護照內頁頁數  原入出境查驗戳章日期  變造態樣           沒收內容 備註
一    第九頁        APR. 03, 1998         將「３」加以塗抹   塗抹處  入境
二    第卅八頁      APR. 13, 1998         將「３」變造為「２」  2    出境
三    第十頁        NOV. 20, 1998         將「０」變造為「１」  1    入境
四    第十二頁      AUG. 17, 1999         將「７」變造為「９」  9    入境


司法院資訊處製作；財團法人民間司法改革基金會備份。
